【裁判字號】    97,訴,4284
【裁判日期】    980216
【裁判案由】    大陸人民條例等
【裁判全文】
臺灣板橋地方法院刑事判決              97年度訴字第4284號
公  訴  人  臺灣板橋地方法院檢察署檢察官
被      告  丙○○
指定辯護人  謝新平律師
被      告  甲○○
指定辯護人  李宏文律師
上列被告等因違反臺灣地區與大陸地區人民關係條例等案件，經
檢察官提起公訴（97年度偵字第10374 號），本院判決如下：
    主  文
丙○○共同犯臺灣地區與大陸地區人民關係條例第七十九條第二
項之圖利使大陸地區人民非法進入臺灣地區罪，累犯，處有期徒
刑年肆月；又共同犯行使使公務員登載不實文書罪，累犯，處
有期徒刑肆月。應執行有期徒刑年陸月。
甲○○共同犯臺灣地區與大陸地區人民關係條例第七十九條第二
項之圖利使大陸地區人民非法進入臺灣地區罪，處有期徒刑年
貳月；又共同犯行使使公務員登載不實文書罪，處有期徒刑月
。應執行有期徒刑年月。
    事  實
一、丙○○前於民國92年間因違反電子遊戲場業管理條例案件，
    經本院以92年度簡字第514 號判處有期徒刑三月確定，於92
    年6 月27日易科罰金執行完畢；嗣於同年間又因違反電子遊
    戲場業管理條例案件，經本院以92年度簡字第2289號判處有
    期徒刑五月，再經本院合議庭以92年度簡上字第414 號判決
    上訴駁回而確定，於93年12月21日縮刑期滿執行完畢。
二、丙○○猶不知悔悟，於95年間某日以新臺幣（下同）二萬元
    之對價受大陸地區人民乙○○（被訴行使使公務員登載不實
    文書部分，業經臺灣宜蘭地方法院以97年度易字第548 號判
    決有罪）之委託仲介欲以與臺灣地區男子結婚為名義，達其
    入境臺灣地區之目的，丙○○遂於95年8 、9 月間某日，邀
    其因鄰居關係而認識之甲○○擔任俗稱「人頭丈夫」，即甲○○如同意至大陸地區與該地區女子假結婚，再辦理相關手
    續，使假結婚之大陸地區配偶得以配偶身分來臺探親名義進
    入臺灣地區（即俗稱「假結婚真入境」），即由該名大陸地
    區女子給付五萬元作為報酬。經甲○○應允後，二人明知大
    陸地區人民非經主管機關許可，不得進入臺灣地區，且甲○○與大陸地區成年女子乙○○並無結婚真意，仍共同基於意
    圖營利使大陸地區人民非法進入臺灣地區之犯意聯絡，由乙○○匯款三萬餘元給丙○○購買與甲○○同赴大陸地區之機
    票，再推由甲○○與素昧平生之乙○○（化名為「孫妹瓊」
    ）於96年1 月10日，在大陸地區福建省寧德市公證處辦理公
    證結婚登記，而取得該公證處核發之「（2007）寧證字第32
    號結婚公證書」。甲○○返臺後，旋按先前謀議內容，將上
    開「結婚公證書」檢送財團法人海峽交流基金會（下稱海基
    會）辦理認證，於96年1 月30日取得該會（96）核字第0069
    50號證明，使化名為「孫妹瓊」之乙○○取得臺灣地區人民
    配偶之身分。再推由甲○○持上開不實之「結婚公證書」以
    配偶來臺團聚為由，向內政部入出國及移民署申請化名「孫
    妹瓊」之乙○○入境，經該署承辦人員實質審查後亦未發覺
    有偽，予以入境許可並製發中華民國臺灣地區入出境許可證
    ，俾利化名「孫妹瓊」之乙○○持以進入臺灣地區，乙○○
    嗣於96年12月14日經由臺灣桃園國際機場非法入境臺灣地區
    後，丙○○、甲○○復與乙○○共同基於使公務員登載不實
    並持以行使之犯意聯絡，由甲○○於96年12月17日持前開之
    「結婚公證書」及海基會之證明等文件，前往臺北縣新莊市
    戶政事務所填具結婚登記申請書，申辦不實之結婚登記，致
    使該管公務員於形式審查後，將甲○○與化名「孫妹瓊」之
    乙○○結婚之不實事項登載於職務上所掌管之戶籍登記簿、
    戶籍謄本等公文書，並據以發給甲○○業經登載前揭不實事
    項之戶籍謄本。甲○○、乙○○再於同日持之前往臺北縣政
    府警察局新莊分局光華派出所申辦流動人口登記，致使承辦
    員警實質審查後，誤為核准其登記，丙○○、甲○○及乙○○即以此方式行使該使公務員登載不實之戶籍謄本公文書，
    足生損害於戶政機關管理戶籍資料及人民身分關係管理之正
    確性、警察機關對於流動人口管理之正確性。嗣乙○○於97
    年3 月19日下午6 時30分許，在臺北縣新莊市○○路壽山橋
    頭旁為警查獲後，始循線查悉上情。
三、案經臺北縣政府警察局新莊分局報請臺灣板橋地方法院檢察
    署檢察官偵查起訴。
    理  由
壹、證據能力部分：
    本件引用之供述證據資料，被告丙○○、甲○○、渠等之辯
    護人及檢察官於本院審理期日時對於證據能力均已表示不爭
    執（見本院98年1 月19日審判筆錄），而未於言詞辯論終結
    前聲明異議，依刑事訴訟法第159 條之5 第2 項規定，視為
    已有將該等傳聞證據採為證據之同意，本院審酌該等證據資
    料作成之情況，查無違法取證之情形，認應係出於其自由意
    志，具有可信性，並無不適宜作為證據之情形，認具有證據
    能力，合先敘明。
貳、認定事實部分：
一、訊據被告丙○○固坦承有受化名「孫妹瓊」之乙○○所託居
    中介紹被告甲○○前往大陸地區與「孫妹瓊」辦理結婚，並
    因此而獲得代價二萬元之事實，惟矢口否認有何公訴人所指
    之犯行，辯稱：伊只是好心介紹甲○○與乙○○認識而已，
    由他們二人自行交往，是否要真結婚還是假結婚與伊無關，
    至於二萬元則是介紹之紅包，並無任何不法之情事云云。又
    被告甲○○雖於審理時為認罪之陳述，惟其辯護人則另以被
    告甲○○只收取五萬元之費用，之後就沒有再拿到任何利益
    ，可見並無意圖營利，應僅成立臺灣地區與大陸地區人民關
    係條例第79條第1 項之使大陸地區人民非法進入臺灣地區罪
    等語置辯。然查：
  (一)證人乙○○於審理時結證稱：丙○○先前去過大陸地區時就
    與伊認識，以前並不認識甲○○，甲○○是伊用「孫妹瓊」
    的名字透過丙○○介紹給伊當老公而認識的，並在福建省寧
    德市虛偽結婚，再由甲○○以依親名義申請伊來臺；當初丙○○與甲○○二人去大陸地區的機票是伊匯款三萬元給丙○○去買的，又甲○○到大陸地區當人頭丈夫與伊結婚的代價
    五萬元，是先經伊與丙○○講好後，由丙○○告知甲○○，
    給付的方式是在大陸地區辦妥結婚登記後，就付給甲○○部
    分，到臺灣後再付給甲○○三萬五千元，這些錢都已經付給
    甲○○了，另丙○○部分，則是伊與甲○○在大陸地區辦妥
    結婚登記後，就先給付一萬元，迨伊入境臺灣地區後再給付
    一萬元予丙○○，也都給付完畢；伊入境臺灣地區後，由甲○○帶伊去新莊戶政事務所辦理結婚登記；丙○○是介紹人
    ，其知道伊與甲○○是假結婚，扣除飛機票費用不算外，丙○○收了伊二萬元，面試時的一些問題曾在事前先和甲○○
    做過溝通、串通，伊先前曾和陳永良結過婚，丙○○到過陳
    永良家裡，也和陳永良見過面；最初丙○○到大陸地區時，
    伊就請丙○○幫伊隨便介紹一個人，讓伊來臺灣，丙○○說
    可以，後來就介紹甲○○，甲○○到了大陸地區與伊在一起
    兩個晚上後，就說要拿錢，伊認為甲○○既要拿錢，又要跟
    伊睡覺而拒絕，因為伊錢給甲○○賺，甲○○又要跟伊在一
    起，伊不同意，在辦妥結婚後，丙○○一定知道伊與甲○○
    是假結婚，當時伊是為了來臺灣地區打工賺點錢，也能來找
    之前的丈夫陳永良等語（見本院98年1 月19日審判筆錄第3
    至10頁），據此證人乙○○所述內容勾稽，其係基於何種目
    的、如何透過丙○○介紹而認識甲○○、分別給付之代價為
    何、是否為假結婚關係等節逐一具體陳明，更就被告丙○○
    於其與甲○○甫辦妥結婚登記後就必定知道此間是假結婚關
    係，卻仍於辦妥結婚登記後，就在大陸地區收取乙○○給付
    的一萬元，迨乙○○入境臺灣地區後又收取乙○○給付之一
    萬元等情指證綦詳，在在足徵被告丙○○、甲○○二人均早
    已明知與乙○○間係「假結婚真入境」，並因此而分別賺取
    各二萬元、五萬元之事實，彰彰明甚。
  (二)此外，復有「（2007）寧證字第32號結婚公證書」、海基會
    （96）核字第006950號證明、「孫妹瓊」之中華民國臺灣地
    區入出境許可證、甲○○之國民身分證正反面影本、內政部
    警政署大陸地區人民資訊管理系統查詢資料附卷可稽，是被
    告二人共同基於意圖營利使大陸地區人民非法進入臺灣地區
    後又有使公務員登載不實事項於所掌管之公文書之犯行，徵
    而可信。
  (三)查臺灣地區與大陸地區人民關係條例第79條第2 項之圖利使
    大陸地區人民非法進入臺灣地區罪，已於92年10月29日修正
    公布，並於92年12月31日起施行，被告甲○○之辯護人援用
    本院97年度訴字第3312號刑事判決以縱涉有金錢給付情事，
    亦應認無營利意圖，而僅該當同條例第79條第1 項之構成要
    件云云，顯未注意該案之犯罪時間係在上述法律修正之前，
    並不足以作為本件論述之適切佐憑；況且其又另引臺灣高等
    法院97年度上訴字第1695號刑事判決辯稱被告並非「蛇頭」
    （指安排大陸地區人民偷渡至大陸地區以外地區之人），並
    非慣常性引介大陸偷渡客進入臺灣地區之人，應非論以臺灣
    地區與大陸地區人民關係條例第79條第2 項之圖利使大陸地
    區人民非法進入臺灣地區罪名云云為辯。然參諸臺灣地區與
    大陸地區人民關係條例第79條第2 項之修正理由，既為擴張
    其處罰之對象，且修正理由亦未再敘及須以「蛇頭」為其處
    罰之對象，應認立法者之考量、目的已有變更，本難援引已
    過時之修正前第79條第2 項之立法理由遽就本件處罰對象構
    成要件之限縮。修正後之第79條第2 項條文文義，該「意圖
    營利」之規定應係主觀構成要件，亦即被告一使乙○○入境
    ，就可依約定賺得費用之營利目的，並不以需反覆實施多次
    始達所指營利目的，故被告雖僅一次使乙○○入境之行為即
    可獨立構成上開條例第79條第2 項之罪，實難認該條例規定
    有何「慣常性」、「集合犯」之適用，從而辯護人此揭所辯
    ，實不足採，併予指明。
  (四)綜上，足認被告二人所辯各節，顯係圖卸飾詞，殊無可採，
    罪證明確，犯行均堪認定。
、論罪科刑部分：
一、按臺灣地區與大陸地區人民關係條例第79條第1 項對於違反
    同條例第15條第1 款所定不得使大陸地區人民非法進入臺灣
    地區之處罰，旨在防止大陸地區人民非法進入臺灣地區，以
    維護臺灣地區之安全與安定；所稱「非法」，自應從實質上
    之合法性予以判斷，凡評價上違反法秩序之方法，均屬「非
    法」。參照行政程序法第119 條第1 款、第2 款規定，受益
    人以詐欺、脅迫或賄賂方法，使行政機關作成行政處分者；
    或對重要事項提供不正確資料或為不完全陳述，致使行政機
    關依該資料或陳述而作成行政處分者，其信賴不值得保護。
    故在大陸地區通謀虛偽結婚，以不實之結婚證明辦理相關戶
    籍登記、入境等手續，憑以進入臺灣地區，其所持之入境許
    可文件雖係入出境主管機關所核發形式上為合法，但因以詐
    欺方法而取得，即不具實質上之合法性，仍屬非法進入臺灣
    地區，最高法院94年度臺上字第1064號刑事判決可資參照。
    又按刑法上「意圖營利」係指行為人主觀上有牟利意圖，本
    件被告既出於營利之意圖而違反臺灣地區與大陸地區人民關
    係條例第15條第1 款不得使大陸地區人民非法進入臺灣地區
    之規定，應依同條例第79條第2 項處斷。是核被告丙○○、
    甲○○意圖營利使大陸地區人民非法進入臺灣地區，均係違
    反臺灣地區與大陸地區人民關係條例第15條第1 款之規定，
    應依同條例第79條第2 項之罪論處。又按結婚應以當事人之
    一方為申請人，為結婚之登記，戶籍法第17條、第35條定有
    明文；而申請登記經提出證明文件予戶政機關查驗後，即應
    予以登載，戶籍法施行法第13條第2 項、第17條亦定有明文
    ，即關於結婚戶籍登記，戶籍機關僅有形式審查權而無實質
    審查權，是被告丙○○、甲○○與乙○○明知無結婚之真意
    ，其結婚為不實，竟持前開結婚公證書等文件申辦結婚登記
    ，使該管不知情之公務員將此不實事項，登載於職務上所載
    戶籍文件等公文書上，自應構成刑法第214 條之明知不實事
    項而使公務員登載不實罪。嗣又推由被告甲○○持之向臺北
    縣政府警察局新莊分局光華派出所申辦流動人口登記，係犯
    刑法第216 條、第214 條行使使公務員登載不實文書罪。被
    告等所犯使公務員登載不實之低度行為，應為行使之高度行
    為所吸收，不另論罪。
二、被告丙○○、甲○○二人就圖利使大陸地區人民非法進入臺
    灣地區部分；被告二人與乙○○三人間就行使使公務員登載
    不實文書部分，均有犯意聯絡及行為分擔，均為共同正犯。
    被告等所犯上開兩罪名，犯意個別，行為互殊，應予分論併
    罰。被告丙○○前於92年間因違反電子遊戲場業管理條例案
    件，經本院以92年度簡字第514 號判處有期徒刑三月確定，
    於92年6 月27日易科罰金執行完畢；嗣於同年間又因違反電
    子遊戲場業管理條例案件，經本院以92年度簡字第2289號判
    處有期徒刑五月，再經本院合議庭以92年度簡上字第414 號
    判決上訴駁回而確定，於93年12月21日縮刑期滿執行完畢，
    有臺灣高等法院被告前案紀錄表附卷可參，其於有期徒刑執
    行完畢後五年之內，故意再犯本案之罪，係屬累犯，應依刑
    法第47條第1 項規定加重其刑。爰審酌被告二人以辦理假結
    婚之方式，使大陸地區人民非法進入臺灣地區，嚴重破壞兩
    岸人民交流之管制，損害戶政作業之確實，對於臺灣地區之
    安全及社經秩序造成潛在影響，實有非是，惟念其等之智識
    程度、犯罪動機、手段、目的，兼衡所得利益尚非至鉅及犯
    罪後之態度等一切情狀，分別量處如主文所示之刑，併依刑
    法第51條第5 款規定定其應執行之刑，以示懲儆。
三、至於被告甲○○之辯護人雖另辯稱被告甲○○行為僅有一次
    ，只得有蠅頭小利，本質上與牟取暴利之「蛇頭」有所不同
    ，認非全無可憫之處，請依刑法第59條規定減輕其刑云云，
    但細究證人乙○○上開證述情節，被告甲○○於此間本盤算
    著「人財兩得」，經遭拒後，仍求能賺取金錢而有前揭犯行
    ，且確有賺得代價五萬元之事實，至為灼然，前已詳論，其
    惡性已然彰顯，所得獲利亦非輕微，要核無任何可憫之處而
    能有刑法第59條規定酌減其刑規定之適用。又起訴書之犯罪
    事實部分雖亦就被告等與乙○○有持戶籍謄本等文件前往臺
    北縣政府警察局新莊分局光華派出所申辦流動人口登記，使
    承辦員警誤為登記，致生損害於警察機關對於流動人口管理
    之正確性之情節，惟於證據並所犯法條欄內僅略述被告二人
    所犯違反臺灣地區與大陸地區人民關係條例第15條第1 款之
    規定，應依同條例第79條第2 項之意圖營利使大陸地區人民
    非法進入臺灣地區罪及刑法第216 條、第214 條之行使使公
    務員登載不實文書罪「兩罪」間，犯意各別，行為互殊，請
    分論併罰等語，故就起訴意旨是否有認申辦流動人口登記部
    分應成立刑法第214 條之使公務員登載不實文書罪名生有疑
    義，嗣經檢察官以補充理由書補正陳述承辦員警係於親自查
    對（實質審核）後始於流動人口登記聯單上填寫其查對結果
    ，逕予肯認起訴意旨並非直指此部分另涉有使公務員登載不
    實文書罪嫌，是起訴之範圍已臻明確並足資為憑而為審理，
    末此敘明。
據上論斷，應依刑事訴訟法第299 條第1 項前段，臺灣地區與大
陸地區人民關係條例第79條第2 項，刑法第11條前段、第28條、
第216 條、第214 條、第51條第5 款，刑法施行法第1 條之1 ，
判決如主文。
本案經檢察官劉仕國到庭執行職務
中    華    民    國    98    年    2     月    16    日
                刑事第十四庭  審判長法  官  張江澤
                                    法  官  劉景宜
                                    法  官  陳海寧
上列正本證明與原本無異。
如不服本判決，應於判決送達後10日內敘明上訴理由，向本院提
出上訴狀 (應附繕本) ，上訴於臺灣高等法院。其未敘述上訴理
由者，應於上訴期間屆滿後20日內向本院補提理由書「切勿逕送
上級法院」。
                                    書記官  梁宜庭
中    華    民    國    98    年    2     月    19    日
附錄本案論罪科刑法條全文：
臺灣地區與大陸地區人民關係條例第79條
違反第十五條第一款規定者，處一年以上七年以下有期徒刑，得
併科新臺幣一百萬元以下罰金。
意圖營利而犯前項之罪者，處三年以上十年以下有期徒刑，得併
科新臺幣五百萬元以下罰金。
前二項之首謀者，處五年以上有期徒刑，得併科新臺幣一千萬元
以下罰金。
前三項之未遂犯罰之。
刑法第214條
明知為不實之事項，而使公務員登載於職務上所掌之公文書，足
以生損害於公眾或他人者，處三年以下有期徒刑、拘役或五百元
以下罰金。
刑法第216條
行使第二百十條至第二百十五條之文書者，依偽造、變造文書或
登載不實事項或使登載不實事項之規定處斷。


司法院資訊處製作；財團法人民間司法改革基金會備份。
